臺灣高等法院民事判決　　　　　　　　 93年度上易字第844號
上訴人即附
帶被上訴人　甲○○
訴訟代理人　黃淑芬律師
複　代理人　陳博約
　　　　　　吳艾侖
被上訴人即
附帶上訴人　乙○○
訴訟代理人　黃英聰
上列當事人間排除侵害等事件，上訴人對於中華民國93年7 月13
日臺灣臺北地方法院91年度訴字第3988號第一審判決提起上訴，
被上訴人為附帶上訴，本院於94年4月12日言詞辯論終結，判決
如下：
    主  文
上訴及附帶上訴均駁回。
第二審訴訟費用，關於上訴部分，由上訴人負擔，附帶上訴部分
，由被上訴人負擔。
    事實及理由
一、被上訴人主張：坐落台北市○○區○○段1小段122地號、門
    牌號碼台北市○○路○段 150號為地下一層地上八層之鋼筋
    混凝土辦公大樓，伊為7樓之1住戶，頂樓平台則屬避難公共
    該頂樓平台上方加蓋面積80平方公尺違章建築，危及伊及其
    他住戶之公共安全，為此，依民法第821條、767條，請求判
    令上訴人將上開頂樓平台上方面積80平方公尺增建之違章建
    築拆除，並將頂樓平台返還予伊及其他全體共有人。另民國
    （下同）90年8 月間納莉風災所造成之大水，因上訴人未將
    頂樓增建部分封閉，雨水灌入伊室內，造成室內裝潢嚴重毀
    損，伊因而拆除天花板重新裝修並油漆，共支出費用新台幣
    （下同）84,000元，爰依侵權行為之規定請求賠償伊所受之
    損害等語（原審判決上訴人應將坐落台北市○○區○○路三
    段150號8樓之1 頂樓平台上方，如原判決附圖斜線部分所示
    ，面積47.92平方公尺之建物拆除， 並將該平台返還與被上
    訴人及其他共有人全體； 及上訴人應給付被上訴人8,400元
    及自91年9月12日起至清償日止，按年息5％計算之利息，而
    駁回被上訴人其餘之請求。上訴人就其敗訴部分，提起上訴
    ，被上訴人則就其敗訴部分，提起附帶上訴。）。
二、上訴人則以：頂樓違建並非伊所建，伊於77年間向前手購買
    8樓之1房屋時現狀即為如此，被上訴人迄今始請求拆除系爭
    違建，顯屬權利濫用。又依鑑定結果，無從證明被上訴人室
    內滲水之損害係因伊於納莉颱風期間未將頂樓違建封閉所致
    ，況被上訴人所提出之估價單非實際施做之支出憑證，無從
    證明實際裝修費用等語，資為抗辯。
三、本件原審對於被上訴人之請求，為一部勝訴、一部敗訴之判
    決，上訴人就其敗訴部分，提起上訴，上訴聲明，求為判決
    ：(一)原判決不利於上訴人部分廢棄；(二)上開廢棄部分，被上
    訴人在第一審之訴駁回。答辯聲明：求為判決駁回被上訴人
    之附帶上訴。被上訴人則就其敗訴部分，提起附帶上訴，附
    帶上訴聲明：求為判決：(一)原判決不利於被上訴人部分廢棄
    ；(二)上開廢棄部分，附帶被上訴人應將坐落台北市○○區○
    ○路三段150號8樓之1 頂樓平台之違建一併拆除，並將該平
    台恢復原狀返還予附帶上訴人及其他共有人全體：(三)附帶被
    上訴人應再給付附帶上訴人75,600元及自91年9 月13日起至
    清償日止，按年息5％計算之利息。 答辯聲明則求為判決駁
    回上訴。
四、被上訴人主張坐落台北市○○區○○段一小段122地號、 門
    牌號碼台北市○○路○段 150號為地下一層地上八層之鋼筋
    混凝土辦公大樓，被上訴人為7樓之1房屋土地所有權人，上
    訴人為同棟樓8樓之1房屋土地所有權人，以及頂樓違建目前
    由上訴人占有使用中之事實，業據被上訴人提出土地登記謄
    本、建物登記謄本為證（見原審卷第18－25頁），且為兩造
    所不爭執，自堪信為真實。
五、爭點一：頂樓違建之面積若干？被上訴人得否請求上訴人拆
    除頂樓之違建？
    被上訴人主張上訴人未經全體住戶同意擅自加蓋頂樓違建，
    面積80平方公尺，上訴人則抗辯：頂樓違建非伊所建，伊買
    受時現狀即已如此，被上訴人明知該違建存在已十餘年，迄
    今始請求拆除係權利濫用云云，經查：
  (一)頂樓違建之面積僅為47.92平方公尺， 業經原審及本院會勘
    屬實，並經原審會同台北市大安地政事務所測量在案，製有
    勘驗筆錄及測量成果圖在卷可稽（見原審卷第86、89頁，本
    院卷第53-54頁）。被上訴人稱頂樓違建應呈Ｌ型， 面積80
    平方公尺，據本院勘驗結果，應係將非位於8樓之1屋頂平台
    之部分計入，而係將該樓梯間、公共設施之機電房、水管、
    水錶之位置所在計入所致。被上訴人所指顯有誤會，仍應以
    地政機關測量結果為準，被上訴人主張：頂樓違建之面積應
    成L型，面積80平方公尺， 上訴人應一併全部拆除，交還被
    上訴人及其他共有人全體云云，自不足採。
  (二)按未辦理所有權登記之房屋，不能為所有權之讓與，但受讓
    人與讓與人間，如無相反之約定，應認讓與人已將房屋之事
    實上處分權讓與受讓人，房屋拆除為事實上之處分行為，應
    由有事實上處分權之人為之（最高法院92年度台上字第2451
    號判決參照）。查上開違建係未辦保存登記之建物，上訴人
    既自陳上開違建於77年買受8樓之1房屋時即已存在，且上開
    違建亦由上訴人使用迄今，縱上開違建並非上訴人所建，衡
    諸常情，上訴人已自前手處受讓上開違建之事實上處分權，
    上訴人既未能另行舉證證明其與前手間有相反之約定，自應
    認為上訴人確係有權拆除系爭違建之人。
  (三)次按，所有人對於無權占有或侵奪其所有物者，得請求返還
    之；各共有人對於第三人回復共有物之請求，僅得為共有人
    全體之利益為之，民法第767條、第821條分別定有明文。查
    上開違建所在之樓頂平台屬大樓結構上不可或缺之共同部分
    ，不屬任一區分所有權人所專有，依民法第799條， 應屬全
    體區分所有權人共有。上訴人既僅為上開違建所在樓頂平台
    共有人之一，依民法第818條， 僅得按其應有部分對共有物
    為使用收益，然上訴人竟占用該部分平台，排除他人使用，
    除有正當權源外，即屬無權占有。又公寓大廈管理條例實施
    後，區分所有權人就樓頂平台等共用部分應按其應有部分比
    例使用收益，各區分所有權人固得就其使用收益另為約定，
    但仍不得違反相關法令之規定，此觀公寓大廈管理條例第九
    條之規定自明。上訴人迄未舉證證明其於公寓大廈管理條例
    實施後，該大樓區分所有權人間曾有何允許上訴人單獨使用
    收益上開違建所在之樓頂平台之約定，自無從認為上訴人依
    公寓大廈管理條例有何占用該部分樓頂平台之正當權源。至
    於公寓大廈管理條例實施前， 依大法官會議釋字第349號解
    釋，仍須共有人間業已成立分管契約，同意上訴人或其前手
    使用該部分樓頂平台，且此分管契約為嗣後應有部分之受讓
    人於受讓時所明知或可得而知，上訴人始得據以為獨自占有
    使用該部分樓頂平台之權源。上訴人既未舉證證明系爭大樓
    之共有人間確有同意上訴人或其前手使用該部分樓頂平台之
    分管契約存在，自亦無從認為上訴人得依分管契約占有使用
    該部分樓頂平台。此外，上訴人復未另行證明其尚有何正當
    權源得占有使用該部分樓頂平台，揆諸首開規定，自應認為
    上訴人係無權占有該部分樓頂平台，被上訴人得為全體共有
    人之利益請求上訴人拆除如原判決附圖所示之斜線部分建物
    ，將該部分面積四十七點九二平方公尺之樓頂平台返還與全
    體共有人。
  (四)上訴人辯稱被上訴人早已知悉上開違建之存在，十餘年後始
    請求拆除，係屬權利濫用云云，然查頂樓違建早在釋字第34
    9號以及公寓大廈管理條例公布前即已普遍存在， 易言之，
    該號大法官會議解釋以及法律均係於體認此一社會現狀之前
    提下所為之解釋與立法， 然釋字第349號以及嗣後制訂之公
    寓大廈管理條例均未以其餘共有人知悉違建之存在已久，即
    承認該違建之使用者可繼續使用，足認於法秩序之考量上，
    大法官與立法者均不認為其餘共有人知悉違建之存在已久再
    請求拆除違建係屬權利濫用。況且，經原審囑託兩造合意之
    鑑定機構台北市土木技師工會鑑定結果，上開違建確實造成
    逃生門寬度縮小，且路徑遭增建之辦公室堵死，違反建築技
    術規則第90條之規定，此有台北市土木技師工會93年3月4日
    北土技字第9330261號鑑定報告書在卷可稽（ 見原審卷外放
    證物），顯見上開違建對公共安全確有危害，被上訴人請求
    拆除上開違建，即係正當權利之行使，並無權利濫用之狀況
    ，上訴人上開抗辯，自無可採。
  (五)綜上，被上訴人依民法第767條、第821條之規定，請求命上
    訴人應將坐落台北市○○區○○路三段150號8樓之1 頂樓平
    台上方，如原判決附圖斜線部分所示， 面積47.92平方公尺
    之建築物拆除，並將該平台返還與被上訴人及其他全體共有
    人，為有理由，應予准許；逾此部分之請求則屬無據，應予
    駁回。
六、爭點二、被上訴人得請求賠償室內裝潢費用為若干？
    被上訴人主張90年8 月間納莉風災，上訴人未將上開違建部
    分封閉，雨水灌入被上訴人室內，造成室內裝潢嚴重毀損，
    被上訴人因而拆除天花板重新裝修並油漆，共支出費用84,0
    00元，爰依侵權行為之規定請求被上訴人賠償其所受之損害
    。上訴人則否認之，辯稱依鑑定結果，無從證明被上訴人室
    內滲水之損害係因上訴人於納莉颱風期間未將上開違建部分
    封閉所致，況被上訴人所提出之估價單並非實際施作之支出
    憑證，無從證明實際裝修費用等語，經查：
  (一)依原審囑託兩造合意之鑑定機構台北市土木技師工會鑑定結
    果，納莉颱風期間8樓之1淹水原因有二途徑，一係由8樓之1
    增建之辦公室窗戶飄入，經樓梯流入8樓之1，二係因陽台漏
    水孔阻塞造成陽台積水，使雨水越過門檻順樓梯流下， 經8
    樓之1 大門而流入室內，其中第二途徑流入之水量遠大於第
    一途徑之水量。而7樓之1之修繕費用，被上訴人所提天花板
    修繕費84,000元乃屬合理，此有台北市土木技師工會93年 3
    月4日北土技字第9330261號鑑定報告書在卷可稽（見原審卷
    外放證物）。被上訴人雖以鑑定機關僅計算40平方公尺而非
    80平方公尺之雨量云云，指摘鑑定結果有誤，然查，鑑定結
    果就鑑定事項第二項，亦即是否可能因頂樓窗戶未關閉造成
    被上訴人所述納莉風災期間積水之損害部分，僅以降雨量、
    窗戶面積、八樓樓地板面積96.6平方公尺以及飄入雨量方位
    角為計算基礎，並未以40平方公尺為計算依據，該40平方公
    尺係用於計算鑑定事項第一項（上開違建是否造成排水口及
    平台積水而滲水），被上訴人上開主張，並無可採。被上訴
    人雖謂上訴人擅自拆除頂樓平台做為樓梯間，造成雨水自窗
    戶飄入部分，上訴人既否認其於買受8樓之1後尚有變更系爭
    違建現狀之狀況，被上訴人亦未舉證以實其說，自無從認為
    上訴人有拆除頂樓平台做為樓梯間之行為，被上訴人執此指
    摘鑑定結果，亦無理由。至於上訴人指摘被上訴人所稱漏水
    處不在系爭違建下方，亦無從推論雨水得以自8樓之1滲至 7
    樓之1 各處云云，惟水自何處滲出除涉及雨水進入位置外，
    亦與建物本身結構（如高低差、有無縫隙等）等眾多因素有
    關，非可一概而論，鑑定機構業已基於專業認定滲水原因，
    且上訴人僅憑主觀臆測空言指摘，亦無可採，是以就本件 8
    樓之1裝潢受損原因應以鑑定結果為據。
  (二)據上開鑑定報告所載， 窗戶未關僅為本件被上訴人所有8樓
    之1 淹水原因之一，然其水量遠不如自大門流入之水量。本
    件被上訴人所有8樓之1建物室內裝潢確有受損一節，被上訴
    人既已提出照片數紙在卷為證（見原審卷第頁），並經鑑
    定機構鑑定其損失合理金額為84,000元，自應認為被上訴人
    就其受有損害之事實，以及此一損害與上訴人之過失行為間
    有相當因果關係等節已為舉證，然窗戶未關與陽台漏水孔堵
    塞二者就被上訴人之損失造成之原因確切比例為何，客觀上
    證明顯有困難，爰依民事訴訟法第222條第1項之規定，酌定
    上訴人之賠償金額為1/10亦即8,400元。
  (三)綜上，被上訴人依侵權行為之法律關係請求上訴人賠償8,40
    0元及自起訴狀繕本送達翌日即91年9月13日起至清償日止，
    按年息５％計算之利息，為有理由，應予准許；逾此部分之
    請求即屬無據，不應准許。
七、綜上所述，被上訴人依民法第767條、第821條之規定，請求
    命上訴人將坐落台北市○○區○○路三段150號8樓之1 頂樓
    平台上方，如原判決附圖斜線部分所示， 面積47.92平方公
    尺之建物拆除，並將該平台返還與被上訴人及其他全體共有
    人，並依侵權行為之法律關係請求上訴人賠償8,400元 及自
    起訴狀繕本送達翌日即91年9月13日起至清償日止， 按年息
    百分之五計算之利息，為有理由，應予准許，原審就上開應
    准許部分為上訴人敗訴之判決，經核並無違誤，上訴意旨，
    指摘原判決此部分不當，求予廢棄，為無理由，應予駁回。
    又附帶上訴人主張附帶被上訴人應將坐落台北市○○區○○
    路三段150號8樓之1頂樓平台之違建一併拆除， 並將該平台
    恢復原狀返還與被上訴人及其他共有人全體及附帶被上訴人
    應再給付附帶上訴人75,600元及自91年9 月13日起至清償日
    止，按年息5％計算之利息， 為無理由，應予駁回。原審就
    上開不應准許部分，為附帶上訴人敗訴之判決，經核並無不
    合。附帶上訴意旨，指摘原判決此部分不當，求予廢棄，為
    無理由，應予駁回。
八、本件事證已臻明確，兩造其餘攻擊防禦方法及舉證，核與判
    決結果已不生任何影響，不再贅述，併此敘明。
九、據上論結，本件上訴及附帶上訴均為無理由，依民事訴訟法
    第449條第1項、第78條判決如主文。
中　　華　　民　　國　　94　　年　　4 　　月　　26　　日
                  民事第三庭審判長法  官　林敬修
                                  法  官　藍文祥
                                  法  官　劉勝吉
正本係照原本作成。
不得上訴。
中　　華　　民　　國　　94　　年　　4 　　月　　27　　日
　　　　　　　　　　　　　　　　　書記官　李翠齡
